【裁判字號】    97,裁,112
【裁判日期】    970117
【裁判案由】    環境影響評估法
【裁判全文】
最  高  行  政  法  院  裁  定
                                     97年度裁字第00112號
上  訴  人  東山鄉環境保護自救會
代  表  人  甲○○
被 上訴 人  臺南縣政府
代  表  人  蘇煥智
上列當事人間環境影響評估法事件，上訴人對於中華民國96年3
月29日高雄高等行政法院95年度訴字第1061號判決，提起上訴，
本院裁定如下：
    主  文
上訴駁回。
上訴審訴訟費用由上訴人負擔。
    理  由
一、按對於高等行政法院判決之上訴，非以其違背法令為理由，
    不得為之，行政訴訟法第242條定有明文。依同法第243條第
    1項規定，判決不適用法規或適用不當者，為違背法令；而
    判決有同條第2項所列各款情形之一者，為當然違背法令。
    又提起上訴，應以上訴狀表明上訴理由，並應添具關於上訴
    理由之必要證據，復為同法第244條第1項第4款及第2項所明
    定。準此，當事人對於高等行政法院判決提起上訴，如以高
    等行政法院判決有行政訴訟法第243條第1項規定之不適用法
    規或適用不當為理由時，其上訴狀或理由書應有具體之指摘
    ，並揭示該法規之條項或其內容；若係成文法以外之法則，
    應揭示該法則之旨趣；倘為司法院解釋或本院之判例，則應
    揭示該判解之字號或其內容；如以高等行政法院判決有行政
    訴訟法第243條第2項所列各款情形為理由時，其上訴狀或理
    由書應揭示合於該條項各款之事實。上訴狀或理由書如未依
    此項方法表明，或其所表明者與上開法條規定不合時，即難
    認為已對高等行政法院判決之違背法令有具體之指摘，其上
    訴自難認為合法。
二、本件上訴人對於高雄高等行政法院民國（下同）95年度訴字
    第1061號判決（下稱原判決）上訴，雖以：本件開發單位變
    更原開發案環境影響說明書申請內容，其變更前後工程內容
    差異甚大，且對於環境品質之維護產生重大不利之影響，如
    獲通過，烏山頭水庫之上游集水區將被棄置有毒之事業廢棄
    物，即可能造成烏山頭水庫重大污染，從而危及臺南地區居
    民之飲用水，其影響不可謂不深遠，應已該當環境影響評估
    法施行細則第38條第1項第5款之規定，應重新辦理環境影響
    評估，惟被上訴人竟未依上開規定，就變更部分重新辦理環
    境影響評估，顯然違背法令。而上訴人之會員均係東山鄉之
    鄉民，係行政訴訟法第29條第1項之「多數有共同利益之人
    」之集合體，會員間之利害關係一致，且該非法人團體是否
    對於本件之「主管機關就設置廢棄物處理場之處分」具有利
    害關係，原判決並未闡明，僅以「惟原告（即上訴人，下同
    ）之會員與原告在訴訟法上為不同之主體，其會員所得享有
    之訴訟法上之權益，不等於原告可享有之權益」含糊帶過，
    未說明會員及上訴人所得享有之訴訟法上之權益各為何，為
    何兩者間不相等同。原判決亦未審酌非法人團體本即為具有
    共同利益人集合體之性質，未能說明為何「且本件訴外人南
    盛隆興業公司於○○縣○○鄉○○段1045號等77筆土地申請
    興建廢棄物掩埋場，雖可能對周遭居民生活之公共安寧及衛
    生產生影響，然對原告推動優質生活環境，保護賴以生存之
    土地及水質之活動，難謂其有何『權利』或『法律上利益』
    受到系爭行政處分之侵害」等語，應有判決理由不備之違法
    。另原審並未行使對於上訴人之當事人能力有無爭議之闡明
    權，亦未令上訴人補正，即遽予駁回，顯為訴訟程序違背法
    令云云為由。惟查，上訴人雖係由東山鄉之鄉民組成，然上
    訴人與其會員在法律上各具獨立之人格，上訴人（猶如公司
    ）不得以其會員（猶如股東）全體之利益主張係為公益而得
    以上訴人（猶如公司）名義為其會員（猶如股東）全體之利
    益獨立起訴。原判決對上訴人在原審所述各節均已詳予剖析
    論駁，並認定本件原處分係針對南盛隆興業有限公司（下稱
    南盛隆公司）所提「南盛隆公司乙級廢棄物清理場」環境影
    響差異分析報告之內容予以核備，係拘束南盛隆公司開發廢
    棄物處理場時，應遵循環境影響評估法相關規定及辦理之事
    項，上訴人並非原處分之相對人，暨在環境影響評估法施行
    細則第38條第1項規定範圍內之居民對原處分，固具有利害
    關係，而得對原處分為行政爭訟，但在訴訟法上，上訴人與
    其會員為不同之主體，各享有不同之訴訟權能，且在實體法
    上，難謂上訴人有何「權利」或「法律上利益」受到原處分
    之侵害，亦非原處分之利害關係人，則其逕以自己名義提起
    本件撤銷訴訟，自屬當事人不適格，欠缺權利保護必要，於
    法不合等情，自無上訴人所指判決不備理由之違法情事。另
    原判決已認定上訴人具有當事人能力，並無上訴人所稱原審
    就上訴人有無當事人能力之爭議未行使闡明權，亦未令上訴
    人補正，即遽予駁回，訴訟程序違背法令之情事。是核其上
    訴狀所載內容，無非係執其個人主觀歧異之法律見解，就原
    審所為論斷或駁斥其主張之理由，泛言原判決理由不備及不
    適用法規，而未具體表明原判決究竟有如何合於不適用法規
    或適用不當、或有行政訴訟法第243條第2項所列各款之情形
    ，尚難認為已對原判決之如何違背法令有具體之指摘。依首
    揭規定及說明，應認其上訴為不合法，應予駁回。
三、依行政訴訟法第249條第1項前段、第104條、民事訴訟法第
    95條、第78條，裁定如主文。
中    華    民    國    97    年    1     月    17    日
                    最高行政法院第四庭
                        審判長法官  鍾  耀  光
                              法官  黃  本  仁
                              法官  王  德  麟
                              法官  黃  清  光
                              法官  吳  慧  娟
以  上  正  本  證  明  與  原  本  無  異
中    華    民    國    97    年    1     月    17    日
                              書記官  張  雅  琴


司法院資訊處製作；財團法人民間司法改革基金會備份。
